【裁判字號】    92,重再,1
【裁判日期】    921112
【裁判案由】    再審之訴
【裁判全文】
臺灣彰化地方法院民事判決                            九十二年度重再字第一號
    再審原告    丙○○
                乙○○
    訴訟代理人  林道啟律師
    再審被告    彰化商業銀行股份有限公司    設台中市○○路○段三八號
    法定代理人  張伯欣    住同.
    訴訟代理人  甲○○    住台.
                林春榮律師
右當事人間請求返還借款事件，再審原告不服中華民國七十九年五月二十一日本院所
為之第一審確定判決 (七十八年度重訴字第一六號)，提起再審之訴，本院於中華民
國九十二年十月二十九日言詞辯論終結，判決如左：
    主      文
再審原告之訴駁回。
再審訴訟費用由再審原告負擔。
    事      實
甲、再審原告方面：
  一、聲明：
    (一)原確定判決關於不利於再審原告等部分廢棄。
    (二)再審被告在前審之訴關於再審原告等部分駁回。
    (三)前審及再審訴訟費用均由再審被告負擔。
  二、陳述：
    (一)再審原告長年旅居國外，日前返國時，驚覺名下財產遭臺灣臺中地方法院以
        民國  (下同)九十二年度執二字第九五九三號強制執行，遂於九十二年四月
        二十三日具狀向臺灣臺中地方法院聲請閱卷，次日閱卷後始知悉該執行名義
        係依鈞院七十八年度重訴字第一六號民事確定判決，至此再審原告方得知有
        該確定判決之存在，故再審原告依民事訴訟法第五百條第三項規定及同法第
        四百九十六條第一項第五、六款規定，於知悉後三十日內提起本件再審之訴
        ，應為合法。
    (二)依原確定判決記載再審原告乙○○之訴訟代理人為蔡林美蓮，惟再審原告乙
        ○○並未委任訴訟代理人，且依該判決書記載再審原告乙○○「現住居所不
        明」，足認再審原告乙○○確未委任訴訟代理人，否則何以無法確認再審原
        告乙○○之住居所，故再審原告乙○○顯然未經合法代理，即有民事訴訟法
        第四百九十六條第一項第五款之再審事由。
    (三)又再審原告丙○○於七十八年至七十九年間，係於七十八年一月十日出國，
        七十九年五月二日返國，隨即於同年五月九日再出國，迄至同年十一月二十
        一日始返國，故再審原告丙○○在該二年期間停留國內不足一個月，自無收
        受任何訴訟文件之可能。另再審原告乙○○於同一期間，亦於七十八年一月
        二十九日出國，同年七月四日返國，再於同年八月十五日出國，七十九年五
        月三十日始返國，復於同年九月三日再出國，同年十月二日返國，更於同年
        十一月十八日出國，八十年一月四日返國，則再審原告乙○○在該期間多數
        時間均在國外，實無從獲悉該確定判決訴訟事件之任何訊息。從而再審原告
        均不可能親自或委任他人為訴訟代理人而行使當事人之訴訟權利，況依該確
        定判決之訴訟當時，同事件之他人及再審被告均知悉再審原告等旅居國外之
        事實 (此部分可向內政部警政署入出境管理局查詢)，即有民事訴訟法第四
        百九十六條第一項第六款 (當事人知他造之住居所，指為所在不明而與涉訟
        ) 之再審理由。
    (四)另再審被告當時係以再審原告二人為訴外人蔡清水之繼承人，而對再審原告
        提起訴訟，但訴外人蔡清水於七十二年七月六日死亡，再審原告二人於七十
        二年七月十二日已依當時有效即修正前民法第一千一百七十四條規定，以書
        面向其他繼承人為拋棄繼承之意思表示，業已合法拋棄繼承權。詎再審被告
        以繼承法律關係向再審原告請求，顯無理由。又再審原告提出當年向其他繼
        承人羅蔡鳳梧合法拋棄繼承之證明文件，此部分亦有民事訴訟法第四百九十
        六條第一項第十三款 (發現未經斟酌之證物或得使用該證物)之再審事由。
    (五)對再審被告抗辯之陳述：
    １、證人蔡林美蓮為再審原告乙○○之配偶，當年亦移居國外，且依原確定判決
        之記載，再審原告乙○○部分並未提出任何聲明及陳述，足見證人蔡林美蓮
        當年根本沒有到庭。
    ２、依原確定判決事實欄記載原告提出之證據部分包括「臺灣地區再出境申請書
        」，足見再審被告曾向內政部警政署入出境管理局函查再審原告二人及同案
        被告王彬等同為住居所不明者是否出國之事實，故可據此認定再審被告在
        該事件訴訟期間即知悉再審原告二人出國之事實，並知悉再審原告二人在國
        外之居所地址，自應依民事訴訟法第一百四十五條規定為送達，始為合法。
        但原確定判決當事人欄卻記載再審原告二人住居所不明，益見再審被告顯有
        知悉再審原告二人之住居所，卻指為不明而與涉訟之情形。
    ３、民事訴訟法第一百四十九條第一項第一款所謂「應為送達處所不明者」，係
        指已用相當之方法探查，仍不知其應為送達之處所而言，該「不明」之事實
        應由聲請公示送達之人負舉證責任，故再審被告在原審就再審原告應為送達
        之處所，依法有以相當方法探查之義務。
    ４、再審原告二人在原審既為再審被告起訴後始追加之被告，當時自應檢附相關
        戶籍謄本製作訴外人蔡清水之繼承系統表，而訴外人蔡清水之法定繼承人有
        蔡春榮、羅蔡鳳梧、黃蔡巧梅、丙○○、乙○○、蔡鳳美、蔡鳳琴、蔡鳳釵
        等八人，上開八人於遺產分割前，對訴外人蔡清水之遺產全部為公同共有，
        故再審被告應追加上開八人為共同被告，否則即有當事人不適格之違法情形
        ，再審被告僅追加再審原告二人為共同被告，既不合法又不符常情。況再審
        被告亦得自再審原告二人以外之其他繼承人處查知再審原告二人應送達處所
        。又原審之被告共有二十一人，共同被告王彬為再審原告之妹婿，而同案
        到庭應訊之王傳為王彬之兄，就再審原告二人及王彬已移民僑居美國
        之事實，王傳知之甚詳，再審被告自得請求原審訊問王傳即明，或向內
        政部警政署入出境管理局函查再審原告在僑居地之地址。
  三、證據：提出本院七十八年度重訴字第一六號民事判決影本一件、聲請閱卷書狀
      影本一件、本院八十九年度執乙字第一八三二號債權憑證影本一件、再審原告
      丙○○護照簽證影本一件、再審原告乙○○入出境資料影本一件、戶籍謄本四
      件、繼承系統表一件、拋棄繼承文件影本一件及拋棄繼承證明書影本五件為證
      ，另聲請訊問證人許美爵、王傳。
乙、再審被告方面：
  一、聲明：如主文所示。
  二、陳述：
    (一)依原確定判決之記載，再審原告乙○○既有委任訴訟代理人蔡林美蓮，當時
        應有提出委任狀，否則判決書不可能為上開記載。至再審原告訴訟代理人蔡
        林美蓮當時有無到庭應訴，再審被告不清楚。
    (二)再審被告當初起訴時並不知訴外人蔡清水死亡之事實，再審原告二人係起訴
        後依法追加為該事件之被告，故再審被告起訴時提出臺灣地區再出境申請書
        係針對其他住在美國之同案被告蔡宜君、蔡宜惠、蔡昱志等三人，此從再審
        被告在該事件之起訴狀繕本可知。
    (三)民事訴訟法第四百九十六條第一項第六款所謂「當事人知他造之住居所，指
        為所在不明而涉訟」，係指有足夠之證據證明一造確實知悉他造正確之住居
        所而言，若無證據證明或雖知悉他造出境，但不知出境後正確之去向者，他
        造當事人不得據此提起再審之訴。故再審被告否認在前案訴訟中知悉再審原
        告旅居國外及知悉再審原告正確住居所之情形，再審原告應就再審被告「知
        悉」之事實負舉證責任。
    (四)原確定判決記載有主文、事實及理由，蓋有法院印信，在頁與頁之間亦加蓋
        騎縫章，其為公文書至明，而該判決當事人欄既於乙○○之次行記載「右一
        人訴訟代理人蔡林美蓮，住同右」，依法應推定乙○○有委任蔡林美蓮之事
        實，再審原告乙○○既未舉證證明其未委任蔡林美蓮為訴訟代理人，自不得
        認其主張為真。況依該判決所示，蔡林美蓮並未於言詞辯論期日到場，亦未
        提出書狀作何聲明或陳述，即未對再審原告乙○○有何不利之主張或陳述，
        故再審原告乙○○此部分之主張縱令屬實，仍不得提起再審之訴。
    (五)再審被告否認再審原告二人曾於法定期間拋棄對訴外人蔡清水遺產之繼承權
        ，依再審原告提出七十二年七月十二日之文書記載，訴外人蔡清水死亡後之
        喪葬事宜均由再審原告二人負責，自無反而拋棄繼承之可能，再審原告之主
        張與經驗法則有違。
  三、證據：提出原審起訴狀繕本一件為證。
丙、本院依職權訊問證人蔡林美蓮、陳茂倉。
    理      由
甲、程序方面：
一、按再審之訴，應於三十日之不變期間內提起  (第一項)。前項期間，自判決確定
    時起算，判決於送達前確定者，自送達時起算；其再審之理由發生或知悉在後者
    ，均自知悉時起算。但自判決確定後已逾五年者，不得提起  (第二項)。以第四
    百九十六條第一項第五款、第六款或第十二款情形為再審之理由者，不適用前項
    但書之規定  (第三項)。民事訴訟法第五百條定有明文。本件再審原告主張其等
    長年旅居國外，無從知悉本院七十八年度重訴字第一六號返還借款事件之民事訴
    訟，迄至九十二年四月間返國後，發覺其等名下財產遭臺灣臺中地方法院強制執
    行查封，再於九十二年四月二十三日向臺灣臺中地方法院聲請閱卷，翌日 (二十
    四日) 閱卷後始得知該強制執行之執行名義依據為本院上開民事確定判決，遂於
    九十二年五月十四日以原確定判決具有民事訴訟法第四百九十六條第一項第五、
    六款規定之再審事由提起再審之訴等情，已據其等二人提出內政部警政署入出境
    管理局入出境紀錄、護照簽證及閱卷聲請狀等影本各在卷為憑，核屬相符，本院
    審酌再審原告既於九十二年四月二十四日始知悉有本院原確定判決之情事，其等
    提起本件再審之訴之三十日法定不變期間應自知悉原確定判決之時點即九十二年
    四月二十四日起算，而再審原告復主張原確定判決具有民事訴訟法第四百九十六
    條第一項第五、六款規定之再審事由，依首揭法條第二項但書及第三項規定，自
    不受五年期間之限制，從而再審原告於九十二年五月十四日提起本件再審之訴，
    尚未逾越三十日法定不變期間，本件再審之訴應認為合法。至再審原告另主張民
    事訴訟法第四百九十六條第一項第十三款之再審事由，此部分起訴為不合法，應
    由本院另以裁定駁回，先予敘明。
二、又再審原告提起本件再審之訴後雖具狀聲請閱覽本院七十八年度重訴字第一六號
    民事卷宗，惟上開民事卷宗因已逾越十年保存期限，業經本院於九十年十二月間
    銷燬在案，故無從提供再審原告閱覽，亦應說明。
乙、得心證之理由：
一、本件再審原告起訴主張其等二人長年旅居國外，不知本院七十八年度重訴字第一
    六號返還借款事件之民事訴訟情形，而再審原告乙○○在該事件並未委任他人擔
    任訴訟代理人，且再審被告知悉再審原告二人當時僑居美國，可查知再審原告二
    人僑居住址，竟指為不明而與涉訟，遂認原確定判決具有民事訴訟法第四百九十
    六條第一項第五、六款之再審事由等情。再審被告則以上開民事確定判決之當事
    人欄既記載再審原告乙○○之訴訟代理人為蔡林美蓮，當時應有委任之事實，否
    則不可能憑空記載訴訟代理人之姓名，而再審被告當時縱令知悉再審原告二人已
    出境之情事，但無從知悉再審原告二人之國外住址，即無法聲請法院對再審原告
    之僑居地址為送達，再審原告二人提起再審之訴應認無理由等語置辯。
二、再審原告主張其等二人長年旅居國外，於七十八、七十九年間在國內居住時間甚
    短，就本院七十八年度重訴字第一六號返還借款事件之民事訴訟未曾到庭應訊，
    迄至九十二年四月二十四日經向臺灣臺中地方法院聲請閱卷後，始知悉再審被告
    依據原確定判決為執行名義聲請強制執行之事實，已據其提出本院七十八年度重
    訴字第一六號民事判決影本一件、聲請閱卷書狀影本一件、本院八十九年度執乙
    字第一八三二號債權憑證影本一件、再審原告二人護照簽證影本入出境資料影本
    等各在卷為憑，核屬相符，亦為再審被告不爭執，再審原告此部分之主張自堪信
    為真實。
三、按當事人主張有利於己之事實者，就其事實有舉證之責任，民事訴訟法第二百七
    十七條定有明文。又民事訴訟如係由原告主張權利者，應先由原告負舉證之責，
    若原告先不能舉證，以證實自己主張之事實為真實，則被告就其抗辯事實即令不
    能舉證，或其所舉證據尚有疵累，亦應駁回原告之請求 (參見最高法院十七年上
    字第九一七號判例意旨)。本件再審原告主張原確定判決具有民事訴訟法第四百
    九十六條第一項第五款 (當事人於訴訟未經合法代理者)、第六款 (當事人知他
    造之住居所，指為所在不明而涉訟者)規定之再審事由，自應由再審原告就其主
    張再審事由有無之有利於己事實先負舉證責任，若再審原告不能舉證證明其主張
    為真，其提起本件再審之訴即無理由。經查：
  (一)民事訴訟法第四百九十六條第一項第五款所謂當事人於訴訟未經合法代理者，
      係指法定代理或訴訟代理不合法之情形而言 (參見最高法院七十三年度台上字
      第五八二號判決意旨)。再審原告乙○○主張其長年旅居國外，不知原確定判
      決之前訴訟程序過程，亦未委任蔡林美蓮為訴訟代理人乙節，固據證人即再審
      原告乙○○之妻蔡林美蓮到庭證稱未曾在該事件受委任為訴訟代理人等語，然
      依原確定判決之記載，其中當事人欄關於再審原告乙○○部分，先記載「現住
      居所不明」，次行復記載「右一人訴訟代理人蔡林美蓮，住同右」等字樣，則
      依常情，再審原告乙○○在前訴訟程序若未委任蔡林美蓮為該事件之訴訟代理
      人，前訴訟程序之承審法官應無憑空杜撰「訴訟代理人蔡林美蓮」之可能，而
      依再審被告提出該事件之起訴狀繕本記載起訴日期為七十八年五月二十四日，
      該事件宣判日期為七十九年五月二十一日，再依再審原告蔡林智及證人蔡林美
      蓮分別提出內政部警政署入出境管理局「入出國日期證明書」記載，在前開訴
      訟期間，證人蔡林美蓮曾於七十八年九月二十九日入境、同年十月五日出境，
      同年十月二十一日再入境、同年十一月十二日再出境，另再審原告乙○○亦曾
      於七十八年七月四日入境、同年八月十五日出境各情，再審原告乙○○及證人
      蔡林美蓮均曾在國內停留相當時間，再審原告乙○○應有委任訴訟代理人之可
      能 (否則即為當時承審法官恣意捏造訴訟代理人之姓名)，故再審原告乙○○
      對原確定判決之前訴訟程序是否確實全然不知，即有疑問？至原確定判決事實
      欄部分並未記載再審原告乙○○部分有何聲明或陳述，顯然再審原告乙○○或
      「訴訟代理人蔡林美蓮」在前訴訟程序均未曾到庭應訊，亦未提出書狀答辯，
      則再審原告乙○○在前訴訟程序之當事人權益並不因有無委任訴訟代理人而有
      不同，從而前訴訟程序承審法官在訴訟文書均無法合法送達再審原告乙○○及
      「訴訟代理人蔡林美蓮」之情形，遂在判決書當事人欄就再審原告乙○○部分
      記載「現住居所不明」，於法尚無不合。況原確定判決之訴訟卷宗既已銷燬，
      本院無從調卷瞭解該卷宗內是否確如再審被告乙○○主張並無委任訴訟代理人
      之情事，而再審原告乙○○與證人蔡林美蓮間復為夫妻，關係親密，客觀上已
      難期證人蔡林美蓮為公正之證言，再審原告乙○○亦未提出其他具體證據足認
      其主張為真正，本院無法僅憑再審原告乙○○之陳述及其妻蔡林美蓮之證言，
      遽認原確定判決具有民事訴訟法第四百九十六條第一項第五款之再審事由，故
      再審原告乙○○此部分之主張委無可採。
  (二)查當事人知他造之住居所，指為所在不明而涉訟者，得以再審之訴對於確定終
      局判決聲明不服，民事訴訟法第四百九十六條第一項第六款固定有明文。本件
      上訴人起訴主張被上訴人明知上訴人之住居所，卻指為所在不明而聲請法院准
      為公示送達致判決確定，惟被上訴人否認之，揆之民事訴訟法第二百七十七條
      「當事人主張有利於己之事實者，就其事實有舉證之責任」之規定，自應由上
      訴人就其主張被上訴人「明知」上訴人之住居所而指為所在不明之事實負舉證
      證明之責  (參見臺灣高等法院八十八年度家上字第二六四號民事判決意旨)。
      再審原告二人主張再審被告在前訴訟程序知悉再審原告二人當時僑居美國之情
      事，未以相當方法探查再審原告二人之美國地址，逕行聲請法院准為公示送達
      致判決確定，認有民事訴訟法第四百九十六條第一項第六款再審事由云云，並
      聲請訊問證人王傳為證，惟再審被告已否認在前訴訟程序曾「知悉」再審原
      告二人之美國僑居住址，自應由再審原告二人就再審被告「知悉」其等在美國
      僑居地址之事實負舉證責任，而證人王傳於九十二年十月二十九日言詞辯論
      期日固到庭結證稱在前訴訟程序之最後言詞辯論期日曾到庭告知承審法官及再
      審被告有關再審原告二人及訴外人王彬已移民國外之事實等語，惟證人王
      傳亦自承當時並未告知承審法官及再審被告關於再審原告二人在美國之正確地
      址等語明確，則再審被告當時既僅被告知再審原告二人已出境前往美國之情事
      ，仍無法據此得知再審原告二人在美國之正確地址，依當時訴訟程序，再審原
      告二人對法院而言仍處於「現住居所不明」之狀態，自無僅憑證人王傳當時
      片段之陳述，逕認已查明再審原告二人在美國之正確地址。至再審原告二人另
      指稱再審被告當時未以相當方法探查再審原告二人在美國之僑居地址，諸如訊
      問當時曾到庭應訊之證人王傳及向內政部警政署入出境管理局函查云云，然
      前訴訟程序之卷宗既已銷燬，再審原告如何認定當年承審法官未曾依職權，或
      再審被告未曾聲請法院為上開調查？況證人王傳為該事件同案被告王彬之
      兄，而王彬當年復與再審原告二人在美國同住一處，證人王傳既已主動向
      法院及再審被告告知訴外人王彬及再審原告二人移居美國之情事，竟不願同
      時主動告知再審原告等人在美國之正確地址，以利法院通知到庭應訊，任令其
      胞弟王彬之訴訟權益受損而不予維護，殊難想像？故證人王傳在本院前揭
      證言關於確知再審原告二人在美國僑居地址之可信性顯然有疑，不足為本院採
      為有利於再審原告二人之認定。從而再審原告二人主張上開民事確定判決具有
      民事訴訟法第四百九十六條第一項第六款之再審事由，亦嫌無憑。
四、綜上所述，再審原告二人主張原確定判決具有民事訴訟法第四百九十六條第一項
    第五、六款之再審事由，惟再審原告二人提出供調查之證據資料並不足以認定其
    主張為真，再審原告二人提起本件再審之訴即無再審理由，應予駁回。
五、又本件事證已臻明確，兩造其餘主張陳述及所提之證據，核與本判決所得之心證
    及結果均不生影響，毋庸再予逐一論述，附此敘明。
丙、結論：本件再審原告之訴為無再審理由，並依民事訴訟法第五百零五條、第七十
    八條、第八十五條第一項前段，判決如主文。
中      華      民      國    九十二    年      十一    月      十二    日
                                    臺灣彰化地方法院民事第一庭
                                        法      官    林    金    灶
右為正本係照原本作成。
如對本判決上訴，應於判決送達後二十日內向本院提出上訴狀。
中      華      民      國    九十二    年      十一    月      十二    日
                                        法院書記官    莊    何    江


司法院資訊處製作；財團法人民間司法改革基金會備份。
